ACORDAO-COMPLETO-2539727

ACÓRDÃO 5042/2022 ATA 31/2022 - SEGUNDA CÂMARA

VISTOS, relatados e discutidos estes embargos de declaração opostos por João Marcos Pereira contra o Acórdão 17233/2021-TCU-Segunda Câmara, por meio do qual o Tribunal julgou irregulares suas contas, imputou-lhe débito e aplicou-lhe multa, em razão da não comprovação da regular aplicação dos recursos repassados pela União por meio do Convênio 1417/2010 (Siafi 747795) , que tinha por objeto a "52ª edição do Congresso Nacional de Hotéis - Conotel 2010,
ACORDAM os Ministros do Tribunal de Contas da União, reunidos em Sessão da Segunda Câmara, diante das razões expostas pelo Relator, em:
9.1. com fundamento nos arts. 32, inciso II, e 34 da Lei 8.443/1992, conhecer e rejeitar os embargos de declaração;
9.2. dar ciência deste acórdão ao embargante.

Embargos de declaração opostos em face de decisão que julgou contas irregulares, imputou débito e aplicou multa em razão de irregularidades na execução de convênio celebrado entre entidade privada e o Ministério do Turismo.

Segunda Câmara

Ministério do Turismo.

3. Interessados/Responsáveis/Recorrentes:
3.1. Responsáveis: César Augusto Goncalves (XXX.604.247-XX); Instituto Brasileiro de Hospedagem - IBH (04.785.175/0001-02); João Marcos Pereira (XXX.747.397-XX).
3.2. Embargante: João Marcos Pereira (XXX.747.397-XX).

13.1. Ministros presentes: Augusto Nardes (na Presidência), Aroldo Cedraz, Bruno Dantas (Relator) e Antonio Anastasia.
13.2. Ministro-Substituto presente: André Luís de Carvalho.

BRUNO DANTAS

Ministro Bruno Dantas.

Trata-se de embargos de declaração opostos por João Marcos Pereira (peça 149) contra o Acórdão 17233/2021-TCU-Segunda Câmara, por meio do qual o Tribunal julgou irregulares suas contas, imputou-lhe débito e aplicou-lhe multa, em razão da não comprovação da regular aplicação dos recursos repassados pela União por meio do Convênio 1417/2010 (Siafi 747795) , que tinha por objeto a "52ª edição do Congresso Nacional de Hotéis - Conotel 2010.
2.	Ciente do teor do Acórdão 17233/2021-TCU-Segunda Câmara em 5/2/2022 (peças 145 e 146) , João Marcos Pereira opôs os presentes embargos em 16/02/2022 (peça 149) .	
3.	Nesta oportunidade, o embargante alega que a deliberação recorrida estaria eivada de omissão e contradição na análise de documentos apresentados ao tomador de contas:
"a própria unidade técnica entra em contradição quando afirma que, quanto às análises feitas no subitem 14.4 (execução financeira) , acataram-se as alegações de defesa, sem qualquer ressalva, restando a aprovação da execução física do evento (peça 115, item 16.2) .
 (...) 
Porém Excelência, as peças 67-70 se referem à última defesa apresentada no MTUR em julho de 2017, mas que não foram devidamente analisadas, conforme reiterado nas alegações de defesa. O Pareceres Financeiros de 2017 mencionados pela unidade técnica não analisaram as respectivas documentações.
Ou seja, a Nota Técnica Financeira PGTUR 216/2017 (peça 51) e a Nota Técnica Financeira PGTUR 287/2017 (peça 52) foram elaboradas em março de 2017, ou seja, antes da última prestação de contas enviada pelo convenente.
 (...) 
Salmo melhor juízo, além do MTUR não ter esgotado as medidas administrativas ao manter-se inerte em relação aos novos documentos, com o devido respeito, esta Corte de Contas pode estar se equivocando ao deixar de analisar os mesmos documentos. 
Ainda que a unidade técnica ponderasse, que inobstante as despesas não teriam se realizado em conformidade com o plano de trabalho firmado, os recursos foram aplicados e, notadamente, na mesma área a ser atendida com a pactuação do convênio - o evento. Conclui-se pela inexistência de qualquer dano ao erário. E Tal apontamento apenas foi feito pelo MTur por inobservância dos documentos que foram juntados e NUNCA analisados.
 (...) 
Aceitar que o Mtur viole do devido processo legal é o mesmo que ser omisso quanto aos preceitos constitucionais e legais, com a devida vênia. Seria juridicamente mais adequado fazer uso da analogia ou o princípio da verdade material para apuração dos fatos elencados na TCE, sob pena de prejuízos irreparáveis aos embargantes."
4.	Diante da pretensa relevância das questões aduzidas, o embargante finaliza o expediente com os seguintes pedidos:
"a) pelo conhecimento dos embargos de declaração, pois tempestivos; 
b) pelo provimento do presente Recurso de Embargos de Declaração, com efeitos infringentes, para remodelar o entendimento do Acórdão 17233/2021-TCU-Segunda Câmara e suprir a falta de clareza/omissões e contradições apontadas; 
c) pela juntada do instrumento de procuração com o devido cadastramento dos advogados."	
É o relatório.

Denyze Naves de Souza e Silva (31307/OAB-DF), Fernanda Barbosa Antunes (46529/OAB-DF) e outros, representando Instituto Brasileiro de Hospedagem - IBH; Denyze Naves de Souza e Silva (31307/OAB-DF), Fernanda Barbosa Antunes (46529/OAB-DF) e outros, representando Cesar Augusto Goncalves; Ana Paula dos Santos Costa Lemos Pinto e Huilder Magno de Souza (18444/OAB-DF), representando João Marcos Pereira.

Subprocurador-Geral Lucas Rocha Furtado.

TOMADA DE CONTAS ESPECIAL. CONVÊNIO. MINISTÉRIO DO TURISMO. REALIZAÇÃO DE CONGRESSO. NÃO COMPROVAÇÃO DE PARTE DA EXECUÇÃO FÍSICA E FINANCEIRA. IRREGULARIDADE DAS CONTAS. DÉBITO. MULTA. EMBARGOS DE DECLARAÇÃO. AUSÊNCIA DE CONTRADIÇÃO, OBSCURIDADE OU OMISSÃO. CONHECIMENTO E REJEIÇÃO.

TOMADA DE CONTAS ESPECIAL (TCE)

Secretaria de Recursos (Serur); Secretaria de Controle Externo de Tomada de Contas Especial (SecexTCE).

Trata-se de embargos de declaração opostos por João Marcos Pereira (peça 149) contra o Acórdão 17233/2021-TCU-Segunda Câmara, por meio do qual o Tribunal julgou irregulares suas contas, imputou-lhe débito e aplicou-lhe multa, em razão da não comprovação da regular aplicação dos recursos repassados pela União por meio do Convênio 1417/2010 (Siafi 747795) , que tinha por objeto a "52ª edição do Congresso Nacional de Hotéis - Conotel 2010.
Nesta oportunidade, o embargante alega que a deliberação recorrida estaria eivada de omissão e contradição na análise de documentos apresentados ao Ministério do Turismo, mas que não teriam sido analisados pelo concedente antes da instauração da tomada de contas especial.
Satisfeitos os requisitos atinentes à espécie, os presentes embargos devem ser conhecidos, com fundamento nos arts. 32, inciso II, e 34 da Lei 8.443/1992.
Inicialmente, acerca da natureza dos embargos declaratórios, julgo relevante transcrever o seguinte excerto do Acórdão 1218/2015-TCU-Plenário:
"Antes de tratar especificamente dos argumentos trazidos pelos embargantes, lembro que essa espécie recursal, cujo objetivo é sanar eventuais omissões, obscuridades ou contradições, não deve ser manejada para rediscussão de mérito, o que representa, na prática, a possibilidade de repetição de um mesmo recurso, ferindo os princípios da singularidade, da isonomia e da celeridade processual. Os embargos declaratórios devem ter como fundamentação a obscuridade (falta de clareza na redação do julgado) , contradição (existência de proposições inconciliáveis entre si) e omissão (falta de pronunciamento judicial sobre matéria que deveria ter sido apreciada pelo juiz) ."
Dito isso, observo a omissão alegada nestes aclaratórios muito se assemelha àquela apresentada nos embargos opostos, em face do mesmo acórdão ora impugnado, por César Augusto Goncalves e pelo Instituto Brasileiro de Hospedagem - IBH (peça 139) , que foram rejeitados por este Plenário (Acórdão 687/2022-TCU-Segunda Câmara) . 
De todo modo, vale transcrever excerto do voto condutor do Acórdão 17233/2021-TCU-Segunda Câmara, no qual foi enfrentado o argumento acerca da ausência de análise dos documentos apresentados pelo convenente ao Ministério do Turismo:
"12. Quanto ao argumento de que o MTur não teria analisado documentação complementar encaminhada pelos responsáveis, nem atendido o pedido de realização de prova pericial antes da instauração da tomada de contas especial, não vislumbro falhas no procedimento adotado.
13. Vale ressaltar a justificativa apresentada pelo órgão concedente no que tange à inviabilidade de nova reanálise da prestação de contas:
'Em atendimento à Portaria MTur 39/2017, de 10 de março de 2017, a qual estabelece que:
'Art. 77. Após notificação dos pareceres conclusivos das áreas técnica e financeira, o Convenente, no prazo de dez dias contado a partir da ciência ou divulgação oficial da decisão, poderá, por uma única vez, apresentar pedido de reconsideração à autoridade que o notificou. 
§ 1º Não será analisado pedido de reconsideração intempestivo, devendo a área financeira dar ciência ao interessado do não conhecimento do recurso.'
2. Considerando que já houve pedido de reconsideração e o mesmo já foi objeto de análise da área técnica, ressalta-se que não há previsão para reanálise a fim de se reverter o resultado conclusivo da prestação de contas do convênio.
3. Somado a isso, o próprio Tribunal de Contas da União determinou ao MTur a conclusão tempestiva da análise do referido Convênio por meio do Acórdão 2375/2016-TCU-Primeira Câmara.'
14. Ainda que fossem constatadas falhas procedimentais relacionadas à defesa na fase interna da TCE - o que não foi observado, friso - isso não prejudicaria o andamento do processo no TCU. Nessa linha, cumpre registrar o enunciado extraído do Acórdão 9091/2021-TCU-Primeira Câmara:
'Não há prejuízo ao exercício do contraditório e da ampla defesa em razão da ausência de oportunidade de defesa na fase interna de tomada de contas especial, pois nessa etapa, em que se coletam evidências para fins de apuração dos fatos e das responsabilidades, não há uma relação processual constituída. A garantia ao direito de defesa ocorre na fase externa, com o chamamento do responsável aos autos, a partir da sua citação válida.'"
Em verdade, a razão recursal apresentada nestes embargos já foi analisada na deliberação recorrida, não caracterizando omissão o fato de não ter sido adotada a tese e interpretação desejada pelo embargante.
A rediscussão do mérito da matéria decidida por este Colegiado é incabível nesta espécie recursal, a qual é via estreita destinada tão somente a integrar ou esclarecer a decisão impugnada. Se o embargante quer demonstrar seu inconformismo com o resultado do julgamento e reinstalar a discussão jurídica já apreciada pelo Tribunal, deverá fazê-lo pelas vias recursais adequadas, pois extrapola os limites dos embargos de declaração o rejulgamento da causa.
De tal modo que, inexistindo a alegada omissão, e não havendo sido identificados outros vícios a serem sanados na deliberação atacada, devem ser rejeitados os presentes embargos.
Ante o exposto, voto por que o Tribunal adote o Acórdão que ora submeto à deliberação deste Colegiado.
TCU, Sala das Sessões Ministro Luciano Brandão Alves de Souza, em 6 de setembro de 2022.
Ministro BRUNO DANTAS 
Relator